臺灣高等法院臺南分院刑事判決　　　　　　九十年度上訴字第一一六八號　　　Ｇ
　　　上　訴　人　臺灣臺南地方法院檢察署檢察官
　　　被　　　告　丙　○　○
右上訴人因被告等偽造文書等案件，不服臺灣臺南地方法院八十九年度訴字第九四號
中華民國九十年七月十三日第一審判決（起訴案號：臺灣臺南地方法院檢察署八十八
年度偵字第一三二四六號、八十八年度偵續字第一一三號），提起上訴，本院判決如
左：
      主      文
上訴駁回。
      事      實
一、丙○○前於民國（下同）八十三年間，因犯傷害罪，經臺灣桃園地方法院判處有
    期徒刑三月，如易科罰金以三百元折算一日確定，甫於八十四年八月十八日繳納
    罰金執行完畢。丙○○明知某姓名年籍均不詳之成年人所交付乙○○之國民身分
    證，係屬來路不明之贓物，仍於八十七年五月間，在桃園縣中壢市某處，以新臺
    幣（下同）一千元代價，向該姓名年籍均不詳之人收受乙○○遭竊之國民身分證
    一張，其後以一千五百元之代價出借予不知情之甲○○，甲○○再委由不知情之
    丁○○持上開身分證，分別向臺南證券股份有限公司（下稱臺南證券）、臺南市
    第六信用合作社（下稱臺南六信），申請開立帳號三四九七九二號集保股票帳戶
    、帳號0000000－00000－00活期儲蓄存款帳戶，以供甲○○抽取
    上市股票及買賣股票之用，待丁○○幫甲○○以乙○○名義完成開戶手續後，甲○○再將該身分證經丙○○返還予姓名年籍不詳之人。嗣於八十七年九月間，乙○○欲參加股票抽籤以申購股票，經股票承銷商通知其已重複參加股票抽籤，乙○○向臺南證券公司、臺南六信查詢結果，始查悉上情。
二、案經乙○○訴由臺灣臺南地方法院檢察署檢察官及同署檢察官自動檢舉偵查起訴
    。
      理      由
壹、有罪部份
一、被告丙○○經合法傳喚，無正當理由於審理時不到庭。然其於原審審理時固坦承
    以一千元之代價，向某姓名年籍均不詳之成年人取得告訴人乙○○身分證後，再
    以一千五百元代價交付予被告甲○○，供其開立股票帳戶參加股票抽籤之事實，
    惟矢口否認有何收受贓物犯行，辯稱：伊受被告甲○○委託而大量向親戚或朋友
    蒐集身分證，以供被告甲○○抽取股票，對於告訴人之身分證來源並不清楚，應
    係由伊朋友或親戚所交付，該身分證已由交付之人取回，伊不知道該身分證係失
    竊贓物云云。
二、經查：
（一）系爭身分證係告訴人乙○○於八十七年五月五日，在桃園縣中壢市○○路○段
      五十三號一樓遭二名不詳之人竊取一事，業據告訴人於偵查中指訴明確（見偵
      字第九四九號偵查卷第十八頁背面），並有桃園縣警察局中壢分局文化派出所
      受理報案登記簿影本一紙在卷可稽（見偵字第九四九號偵查卷第二八頁），則
      被告丙○○所交付予被告甲○○之系爭身分證係屬遭人竊取之贓物無疑。
（二）按刑法第三百四十九條第一項之收受贓物罪，僅須行為人對於標的物是否為贓
      物有所懷疑仍予以收受即為已足，亦即對於贓物之認識，並不以行為人對於該
      物確信其係贓物為限，只須行為人對物品來源存疑，而懷疑其可能為贓物，或
      雖有預見，而不背其本意時，即得認有贓物之認識。查被告丙○○受被告甲○○之委託，自八十六年五月間起，即以每張一千元之代價，透過親戚及友人大
      量蒐集身分證，前後共蒐集一百多張身分證，再以每張一千五百元價格提供被
      告甲○○開戶抽取股票之用，而其則從中以每張賺取五百元金額作為蒐集身份
      證之佣金等情，迭據被告丙○○於原審偵審中供承在卷（見偵字第六二六六號
      偵查卷第十頁背面、偵續字第一一三號偵查卷第三六頁背面、原審卷第二五、
      六一頁），此亦據被告甲○○於原審偵審及本院審理時供述屬實，並經證人即
      提供身分證予被告丙○○使用之鄭淑惠、鄭生、鄭淑枝、鄭慶松、童秀鸞、周
      傳宗等人證述明確（見台灣桃園地方法院九十年助字第三五號卷九十年四月二
      十四日筆錄）。又國民身分證乃表彰每位國民之基本身分證明，更係國民從事
      日常活動所必備之證明文件，一般國民並無輕易出借之可能，被告丙○○並非
      初涉世事之人，對此一基本常識當無諉為不知之理，則被告丙○○對於其所蒐
      集之身分證，自應負擔事前審查所蒐集身分證是否確經所有人合法授權之義務
      ，以避免蒐集來路不明之贓物而觸犯刑責，況被告丙○○乃係代人大量蒐集身
      分證並藉以賺取差價營利，更應深知此自保之道，然被告丙○○於原審供承伊
      當時並未見過告訴人本人，係透過親友取得告訴人之身分證，至於是何人交付
      告訴人之身分證，伊已不記得等語（見原審卷第二五頁），準此，被告丙○○
      對於交付系爭身分證者究係何人、收受該身分證是否經告訴人合法授權等，均
      未進行必要之查證，乃至於要求身分證之所有人提供授權書，以確認系爭身分
      證之來源，即率爾予以收受，顯見被告丙○○所著重者僅在於身分證收取之數
      量，而無視於該身分證來源之正當性，是縱認被告丙○○對於告訴人之授權與
      否或有誤解，然據上情以觀，被告主觀上對於收受贓物之犯行，至少亦具有不
      確定之故意，此仍無解於被告本件收受贓物之罪責。是被告丙○○上開所辯，
      係屬飾卸之詞，當無可採。本件事證已臻明確，被告丙○○犯行堪以認定，自
      應依法論科。
二、核被告丙○○所為，係犯刑法第三百四十九條第一項之收受贓物罪。檢察官雖認
    認係犯同法第三百四十九條第二項之故買贓物罪，惟按刑法第三百四十九條第二
    項之所謂「故買贓物」，係指有償予以買受贓物之行為，此與同法條第一項之「
    收受贓物」，係指自他人持有贓物移轉為自己持有之狀態，至其為有償或無償，
    則非所問，二者尚屬有間。本件被告丙○○固係有償取得系爭身分證，惟其目的
    僅在供被告甲○○得持以開戶參加股票抽籤之用，其於被告甲○○完成開戶手續
    後，即將系爭身分證返還予提供者，則被告甲○○主觀上並無買受系爭身分證之
    意思，客觀上亦無終局取得系爭身分證之行為，是被告丙○○之行為，應係犯刑
    法第三百四十九條第一項之收受贓物罪，檢察官認其係犯同條第二項之故買贓物
    罪，尚有未洽，惟其基本事實同一，本院自應予以審理，並變更起訴法條。又被
    告丙○○有如事實欄所載之前案科刑及執行紀錄，此有卷附臺灣高等法院被告全
    國前案紀錄表可按，其於前案刑之執行完畢後五年內，再犯本件有期徒刑以上之
    罪，為累犯，應依刑法第四十七條之規定，加重其刑。原審以被告丙○○罪證明
    確，適用刑法第三百四十九條第一項、第四十七條、第四十一條第一項前段，罰
    金罰鍰提高標準條例第一條前段、第二條，並審酌被告丙○○蒐集身分證以供他
    人抽取股票藉此營利，其因而貪求所收取身分證數量，漠視他人身分證件取得途
    徑合法與否之犯罪動機與手段，因而致使告訴人對於遭竊身分證之回復請求權發
    生困難，被告丙○○犯罪後坦承收受系爭身分證，但否認有贓物認識，及已與告
    訴人達成和解，並賠償告訴人損失等一切情狀，量處拘役五十九日，另刑法第四
    十一條之規定，業於九十年一月四日修正為「犯最重本刑為五年以下有期徒刑以
    下之刑之罪，而受六月以下有期徒刑或拘役之宣告，因身體、教育、職業、家庭
    之關係或其他正當事由，執行顯有困難者，得以一元以上三元以下折算一日，易
    科罰金。但確因不執行所宣告之刑，難收矯正之效或難以維持法秩序者，不在此
    限。」、「併合處罰之數罪，均有前項情形，其應執行之刑逾六月者，亦同。」
    並於同年月十日公布施行，於同年月十二日生效。被告丙○○行為後法律已有變
    更，比較新舊法之規定，修正前後之規定對被告丙○○利益輕重相等，應依刑法
    第二條第一項前段之規定，適用新法即行為時之刑法第四十一條第一項前段規定
    ，諭知易科罰金之折算標準。經核原判決認事用法，並無不合，量刑亦屬妥適，
    檢察官上訴意旨，指被告丙○○應係犯刑法第三百四十九條第二項之故買贓物罪
    ，為無理由，應予駁回。
貳、無罪部份
一、公訴意旨另以：被告甲○○、丁○○明知來路不明之身分證，如未獲得身分證所
    有人同意，不得擅自使用他人之身分證，被告甲○○竟因貪圖抽取上市股票轉售
    牟利之故，以一千五百元代價，向被告丙○○故買來路不明之告訴人乙○○被竊
    身分證。被告甲○○購得告訴人身分證後，隨即盜刻告訴人印章，再將告訴人之
    身分證及印章交給被告丁○○收受後，被告甲○○、丁○○二人明知從未獲得告
    訴人之任何授權，共同基於偽造文書之犯意聯絡，被告甲○○委由被告丁○○代
    為持告訴人身分證及印章，並偽造告訴人署押及印文在開戶委託書上，而於八十
    七年五月十二日，向臺南證券股份有限公司（下稱臺南證券）不知情之承辦人員
    ，聲請開立帳號三四九七九二號之集保股票戶頭，同時再向臺南市第六信用合作
    社（下稱臺南六信）不知情之承辦人員，聲請開立帳號0000000—四三三
    ○二—五○號活期儲蓄存款帳戶，供作被告甲○○冒告訴人之名買賣股票行使之
    用，足生損害於告訴人與臺南證券、臺南六信，因認被告甲○○與丁○○共同涉
    有刑法第二百十六條、第二百十條之行使偽造私文書罪嫌，被告甲○○另涉有刑
    法第三百四十九條第二項之故買贓物罪嫌，被告丁○○則另涉有該條第一項之收
    受贓物罪嫌。
二、按犯罪事實應依證據認定之，無證據不得推定其犯罪事實，刑事訴訟法第一百五
    十四條定有明文。次按認定不利於被告之事實，應依積極證據，苟積極證據不足
    為不利於被告事實之認定時，即應為有利於被告之認定，更不必有何有利之證據
    ；如未能發現相當證據，或證據不足以證明時，自不能以推測或擬制之方法，以
    為犯罪事實之裁判基礎，是不能證明被告犯罪者，即應諭知無罪之判決；又按告
    訴人之告訴，係以使被告受刑事訴追為目的，是其陳述是否與事實相符，仍應調
    查其他證據以資審認，最高法院三十年上字第八一六號判例、三十年上字第一二
    八號判例、四十年台上字第八六號判例、五十二年台上字第一三○○號判例可資
    參照。
三、本件檢察官認被告甲○○、丁○○分別涉有前開犯行，係以被告甲○○、丁○○
    分別坦承向被告丙○○購買告訴人之身分證後自行刻印章，再委由被告丁○○自
    簽告訴人署押，申請開立臺南證券、臺南六信股票集保與活儲帳戶等情；告訴人
    身分證係於八十七年五月五日遭歹徒連同皮包所竊，該身分證係屬贓物無疑；被
    告甲○○不問所由，單純支付被告丙○○一千五百元，即可毫無顧忌任意使用從
    不相識之人的身分證，並隨意盜刻他人印章，再持他人身分證從事投機性之商業
    行為；而被告丁○○亦在不作任何查證確認之動作，即不加思索偽造他人署押、
    印文在委託書上，從事未經他人授權之法律行為，造成被冒名人經濟上之絕對不
    利益，該二人更不知反省因渠等冒用他人身分造成他人日常生活上之困擾，反認
    只要有曾支付金錢即可為所欲為，被告甲○○、丁○○所辯因不知情而冒用他人
    身分證云云，純因渠等法治觀念薄弱所致，依刑法第十六條前段尚不構成免責事
    由等作為所憑之論據。
四、訊據被告甲○○固不否認伊以一千五百元之代價，收受被告丙○○交付告訴人之
    身分證，並刻印告訴人之印章，再委由被告丁○○持系爭身分證及印章，分別向
    臺南證券、臺南六信，申請開立集保股票帳戶、活儲帳戶，以供抽取上市股票及
    買賣股票之用，被告丁○○亦供認伊幫被告甲○○以告訴人名義完成開戶手續之
    事實，惟渠二人均堅詞否認有右揭犯行，被告甲○○供稱：伊之前曾向被告丙○○拿過多次身分證都無問題，當時被告丙○○亦表示系爭身分證已由本人同意並
    經授權刻印章，伊信任被告丙○○交付系爭身分證之來源沒問題，才會借用來辦
    理抽籤等語，被告丁○○供稱：伊僅幫被告甲○○辦理開戶手續，且被告甲○○
    表示事先已取得告訴人同意等語（見本院九十年十月三十一日、十二月六日筆錄
    ）。
五、經查：
（一）被告甲○○為參加上市股票之申購抽籤，乃以每張一千五百元代價，透過被告
      丙○○蒐集他人身分證，藉以提高中籤機率，而被告甲○○委託丙○○蒐集身
      分證時，並已表明目的，且要求被告丙○○必須取得身分證提供者之同意等情
      ，迭具被告甲○○於原審偵審及本院審理時供述明確，核與共同被告丙○○於
      原審偵審中指證：伊幫被告甲○○蒐集身分證供其抽取股票，被告甲○○則每
      張身分證支付伊一千五百元代價，而伊確實向被告甲○○表示身分證均經過提
      供者同意等語相符（見偵字第一二八三六號偵查卷第二十頁背面、原審卷第二
      五頁），而原審囑託臺灣桃園地方法院訊問證人鄭淑惠、鄭慶松、童秀鸞、周
      傳宗、鄭淑枝、鄭生等人，渠等亦一致證稱被告丙○○曾向渠等借身分證去抽
      股票屬實（見該院九十年度助字第三五號，九十年四月二十日訊問筆錄），則
      被告甲○○對於透過被告丙○○代為蒐集身分證，二人對於身分證之取得來源
      及用途均陳述一致，復核與上開證人證詞吻合，是被告甲○○上開供詞，堪值
      採信。又被告甲○○供稱：伊先後曾向被告丙○○收受身分證約五次等語（見
      原審卷第二五頁），此亦與被告丙○○供稱：伊每次提供十幾、二十幾張不等
      之身分證，前後約提供一百多張身分證予被告丙○○等語相符（見偵字第六二
      六六號偵查卷第十、十一頁），則以被告甲○○與被告丙○○間之歷次交易已
      達五次之多，且被告丙○○提供之身分證數量更多達百餘張，顯見被告甲○○
      當係因信賴被告丙○○所提供之身分證均係出自合法管道，始予以收受無訛，
      參以被告甲○○與丙○○進行本項交易時，既已明確要求被告丙○○應獲得身
      分證所有人之同意與授權，並給付每張身分證一千五百元之代價，則本於契約
      雙方對於給付內容應相互信賴之基本原則，益徵被告甲○○確係基於被告丙○○業已獲得授權而提供身分證之認識，而收受包括告訴人在內之他人身分證。
（二）再者，被告甲○○固以每張一千五百元代價，委託被告丙○○蒐集他人身分證
      ，藉以提高參加抽取未上市股票之機率，然其最終目的乃係藉此將抽取之股票
      再轉售營利，準此，被告甲○○須先將該身分證持以向證券商及金融機構辦理
      開戶手續，將來如中籤抽中股票，尚須匯款進入上開帳戶，始得完成股票交割
      手續，此從股票開戶乃抽籤程序進而完成買賣股票之整個交易程序，均屬隨時
      可供查證之一連串相關作業程序，如其中一交易程序有瑕疵，即無法完成整個
      股票交割手續，而被告甲○○又係藉抽取股票後再將之轉售營利之人，則其倘
      明知系爭身分證係未經告訴人授權之贓物，仍持以開戶參加股票抽籤作業，不
      僅需擔負將來無法完成股票交割作業之風險，而無法達到其蒐集身分證之目的
      ，甚而需負擔刑責，此對於熟稔股票買賣程序之被告甲○○而言，當無至愚至
      此；再者被告甲○○係支付一千五百元作為被告丙○○蒐集每張身分證之代價
      ，其主觀上即以業已支付代價，作為信賴所收受之身分證均經合法授權之基礎
      ，雖被告甲○○假借人頭戶以提高其參加抽取股票之中籤機率之行為，固屬有
      悖正常交易程序，然事實上被告甲○○係委託被告丙○○大量蒐集他人身分證
      ，被告甲○○於客觀上並無從接觸身分證之提供者，則對於身分證提供者有無
      授權一事，實難苛責應由被告甲○○再度對於該身分之提供者予以一一查證，
      始符情理。綜上所述，被告甲○○供稱伊係信賴被告丙○○已取得告訴人授權
      使用系爭身分證，始收受包括系爭告訴人身分證在內之其他身分證，伊不知系
      爭身分證為贓物等語，自堪信為真實。又被告丁○○係經營服飾業為被告甲○○配偶葉麗琴之雇主，八十七年五月十一日係因葉麗琴懷孕，一時受被告甲○○所託代為辦理開戶，且被告甲○○並告以確有經告訴人授權同意之事實，迭
      具被告丁○○供述在卷，且經被告甲○○供陳屬實，則被告丁○○於開戶前既
      已向被告甲○○查證，且係因人情所託一時代為開戶，本身並無何所圖，苟被
      告丁○○知情告訴人並未授權，在無任何誘因之前提下，實無為被告甲○○代
      辦開戶而冒觸犯刑章危險之必要。是被告丁○○既係受被告甲○○之委託而持
      系爭身分證辦理開戶手續，客觀上亦無法要求其對於所持有系爭身分證取得管
      道進行查證，當不能以其單純持有該身分證之事實，即認其涉有收受贓物罪責
      。
（三）被告甲○○供稱被告丙○○事先即告知業已獲告訴人授權同意代刻印章等語（
      見原審卷第二四頁、本院九十年十月三十一日筆錄），此亦經被告丙○○陳證
      ：伊確實向被告甲○○表示經授權可刻印章等語明確（見偵字第一二八三六號
      偵查卷第二十頁背面），參以授權他人以自已名義開戶者，基於方便與避免自
      身印鑑外流之考量，委由受任人自行刻印章辦理開戶，仍屬情理之常，本件被
      告甲○○以告訴人業已同意使用其身分證開戶並授權代刻印章開戶之認識，自
      行刻印章後，再委由被告丁○○辦理開戶手續，要屬常情，自難認渠等有偽造
      告訴人印章及開戶委託書之犯意。至於現普通交易帳戶開戶手續之作業程序及
      控制要點雖規定代理開戶者代理人應親持本人及客戶身分證正本、委託書、允
      許書或法人證明文件原本與委任授權書、印章及其他開戶所需相關證明文件辦
      理開戶，開戶契約委託人簽章處並應由客戶預先簽章，惟於八十七年底之前的
      作業實務，對此規定尚無嚴格執行，只要代理人持本人身分證正本、印章即可
      開戶，而本件告訴人在臺南證券所開立之集保帳戶既係於八十七年五月十七日
      所開設，於當時應可完成開戶手續，此亦為證人即建弘證券公司府城分公司（
      前身即為臺南證券）職員薛銘同於原審證述甚明，是被告丁○○以告訴人之身
      分證正本、印章，並自行填載授權書以開戶之行為，既為當時實務所慣常之做
      法，則被告丁○○本於被告甲○○之委託辦理開戶手續，應認其無偽造開戶委
      託書私文書之犯罪故意。此外，復查無其他積極證據，堪認被告甲○○、丁○○二人涉有檢察官所指訴之犯行。原審以不能證明被告二人犯罪，而諭知被告
      甲○○、丁○○二人均無罪，經核原判決關於此部分認事用法，均無違誤。檢
      察官上訴意旨，猶執陳詞，指摘原判決不當，為無理由，應予駁回。
六、被告丙○○經合法傳喚，無正當理由不到庭，爰不待其陳述逕行判決。
據上論斷，應依刑事訴訟法第三百六十八條、第三百七十一條，判決如主文。
本案經檢察官曾銘芳到庭執行職務。
中  華    民    國      九十一      年      一      月        九      日
                                  臺灣高等法院臺南分院刑事第三庭
                                      審判長法官  黃    崑    宗
                                            法官  莊    俊    華
                                            法官  林    勝    木
右正本證明與原本無異。
如不服本判決，應於判決送達後十日內向本院提出上訴狀，其未敘述理由者並應於提
出上訴狀後十日內向本院補提理由書（應附繕本)。
                                      法院書記官  吳    秋    賢
中    華    民    國      九十一      年      一      月        九      日
附錄本案論罪科刑法條全文：
刑法第三百四十九條第一項：
收受贓物者，處三年以下有期徒、拘役或五百元以下罰金。
